【裁判字號】    89,上易,379
【裁判日期】    890525
【裁判案由】    詐欺等
【裁判全文】
臺灣高等法院高雄分院刑事判決                    八十九年度上易字第三七九號
    上  訴  人  台灣高雄地方法院檢察署檢察官
    被      告  乙○○即陳建.
    選任辯護人  江雍正
                吳建勛
                陳慧錚
右上訴人因被告詐欺等案件，不服台灣高雄地方法院八十八年度易字第三四七號中
華民國八十九年一月三日第一審判決（起訴案號：台灣高雄地方法院檢察署八十七年
度偵字第二三○五二號），提起上訴，本院判決如左：
    主  文
上訴駁回。
    理  由
一、公訴意旨略以：被告乙○○（又名陳建丞）明知其非「溢寶齋」獨資商號之負責
    人，竟基於意圖為自己不法所有之概括犯意，於其名片上刊印「『溢寶齋』歷史
    ／古玩／研究／交流／陳建丞（溢謙）」對外散發，並對外宣稱其為「溢寶齋」
    負責人，經營歷代古玩、文物等生意。使交易之相對人誤認為其為該商號之負責
    人。乙○○自民國八十五年五月間起，即與甲○○有小筆生意之往來，惟均留有
    小額尾款未付。至八十六年三月二十三日，甲○○又於「溢寶齋」店內交付小珮
    件二十九件及白玉動物十二件、白玉觀音、山岐等共值新台幣（下同）三十五萬
    元，又於次日在同一地點向甲○○購買白雕一件，連同前款三十五萬元，共計五
    十五萬元。乙○○即以面額五十五萬元，到期日為八十六年五月十五日之客票一
    張交付甲○○，並再三保證該客票之信用良好，甲○○信以為真，遂應允之。八
    十六年四月二十八日，甲○○夥友人關介群至「溢寶齋」要求乙○○返還前欠二
    萬八千元，乙○○先為敷衍，且表示先前所購玉器遭人竊走，並表示有客戶欲再
    向其購買玉器，甲○○乃將隨身行李箱中挑選價值九萬元之玉器共十一件售予乙
    ○○，乙○○並表示此款將連同前欠款項一同匯至甲○○之帳戶，甲○○深信，
    然久候未果，經查始知該支票已被列為拒絕往來戶。後經交涉結果，乙○○始簽
    發到期日為八十六年七月十六日、面額為六十五萬元之本票一紙予甲○○作為擔
    保。詎屆期後，乙○○又藉詞推諉，並重新簽發同面額、到期日為八十七年二月
    二十日之本票一紙供作擔保。惟該本票於屆期，並經甲○○提示後，仍未獲付款
    ，乙○○並向甲○○表示：其非該店之負責人。即使訴訟亦對其無可奈何等語。
    嗣經甲○○向原審法院聲請本票裁定及對「溢寶齋」內之動產為強制執行時，始
    知悉該獨立商號之負責人為卓秀專而非乙○○。甲○○至此始知受騙。後甲○○
    於八十七年十月二日向台灣高雄地方法院檢察署提起乙○○詐欺之告訴，詎乙○
    ○又於八十七年十一月十七日檢察官開庭前之前一天晚上，以電話對甲○○恐嚇
    稱：「如果明天一到法院，什麼事情都不用講，一毛錢都拿不到」、「你如果要
    告，我就要你告，我要你吃不完兜著走」、「阿關（指關介群）的錢拿得到，你
    一毛錢拿不到，除非你退告還有話講，我最討厭打官司」、「你告不了我的，你
    告不了我的，我告訴你，這個店是我太太的，現在轉給我岳母，而且那時候八十
    三年，那時你還沒跟我做生意，跟你有什麼關係」、「你這態度要跟人拿錢，拿
    不了錢，我告訴你，我讓你寸步難行」等語，致甲○○心生畏懼。因認被告涉有
    刑法第三百三十九條第一項及同法第三百零五條之罪嫌
二、公訴人認被告涉有上開罪嫌，無非以告訴人之指訴、本票一紙、電話譯文一件及
    錄音帶一卷為其論據。惟按犯罪事實應依證據認定之，無證據不得推定其犯罪事
    實，刑事訴訟法第一百五十四條定有明文。又認定不利於被告之事實，須依積極
    證據，苟積極證據不足為不利於被告事實之認定時，更不必有何有利之證據，最
    高法院三十年上字第八一六號著有判例可資參照。又刑法第三百零五條之恐嚇危
    害安全罪之成立，須被告基於恐嚇之犯意，以加害生命、身體、自由、名譽、財
    產之事恐嚇他人，致生危害於安全為要件。
三、訊據被告乙○○固坦認積欠告訴人甲○○六十四萬元及與告訴人電話聯絡之事實
    ，惟堅決否認有何詐欺、恐嚇之犯行，辯稱：伊積欠告訴人六十四萬元之經過與
    告訴事實不符，伊與告訴人於八十四年即有生意往來，大約已有五百多萬元之買
    賣，此次積欠之六十四萬元係最後一次與告訴人為交易，因為是古董交易，故要
    告訴人提出古董證明，伊始兌現本票予告訴人，是權利之行使，並無詐欺之犯意
    ，且事後伊發現告訴人最後一批貨有問題，是染色的，伊要求退貨，但告訴人避
    不見面，又告訴人於開庭前夕打電話故意設計伊，伊係指責告訴人賣假貨，將聯
    合在高雄被告訴人詐騙之人不向告訴人買貨，告訴人將會在高雄寸步難行之意，
    並無恐嚇告訴人之意等語。經查：
（一）告訴人於告訴事實中固陳明：伊於八十五年間始與被告進行玉器交易，第一次
      交易係八十五年八月五日至十三日間，成交金額為三萬八千元，被告僅交付三
      萬元，尚有餘款八千元未付；第二次交易係八十五年八月三十一日至九月二日
      間，成交金額為十一萬元，被告僅支付十萬元，餘一萬元並未繳清；第三次交
      易係八十五年十月二十七日，成交金額為十四萬元，被告僅支付十三萬元；第
      四次交易係於八十六年三月二十三日，成交金額為五十五萬元，被告僅交付五
      十五萬元之客票以支付價款；第五次交易於八十六年四月二十八日，伊偕同關
      介群至「溢寶齋」催討前未繳清之餘款時，又與被告交易，成交金額為九萬元
      等語詳盡，惟告訴人歷次交易並未留下憑據，業據告訴人於審理中陳稱明確，
      告訴人雖提出支票託收簿證明有一張五十五萬元之客票係被告所交付，惟該託
      收簿為告訴人片面自行記載，而該紙支票未經告訴人提示，且已交還被告，已
      據告訴人陳明，而被告又否認曾將客票轉交告訴人，則告訴人是否曾持有該紙
      支票，自非得以告訴人自行製作之支票託收為認定之證據。
（二）再告訴人所訴事實復陳明：第四次交易時被告即交付面額為五十五萬元之支票
      一紙以支付價款，並保證可以兌現，嗣伊夥同友人關介群至「溢寶齋」，要求
      被告付清第一次至第三次之尾款二萬八千元，被告先為敷衍，且當場又與伊完
      成第五次交易等語。且於審理中復陳稱：伊因支票久未兌現，於八十六年五月
      六日又至被告處理論，被告應允於八十六年七月十六日還款，並簽發面額六十
      四萬元之本票一紙作為擔保，惟被告屆期復推諉敷衍，並表示其所有貨物、古
      董均在店內，倘票未獲兌現，即可任意搬貨抵償，且上述經過關介群均在場親
      見等語。惟告訴人所提證人關介群於原審囑託台灣台北地方法院訊問「被告是
      否有稱所有貨物、骨董均在店內，倘屆期未兌現即可任意搬貨抵債，要甲○○
      安心」時證稱：「沒有這回事」，並稱伊與甲○○是個人做個人生意，伊不知
      被告交付告訴人客票之事等語在卷（詳原審卷第七十九頁）。則告訴人指稱被
      告有稱「可任意搬貨抵償」一節，尚難認有證據可證。且參以被告並不否認積
      欠告訴人貨款六十四萬元，且已簽發本票一紙交付告訴人，有告訴人所提出面
      額為六十四萬元、發票人為陳建丞（溢謙）、發票日期為八十六年十月七日、
      票號為四四四二○一、受款人為甲○○、到期日為八十七年二月二十日之本票
      一紙在卷足據。究之二人所爭執該六十四萬元之貨款係一筆交易抑二筆交易一
      節，茲據告訴人前揭指訴以觀，其既於第五次交易時係向告訴人追討前四次之
      欠款（即二萬八千元加五十五萬元），被告未能還款，卻仍願交付九萬元之貨
      物與被告完成第五次交易，而被告簽示發本票支付貨款時，何以僅簽發六十四
      萬元，而非簽發六十六萬八千元？是告訴人之指訴，尚與常情有悖，被告辯稱
      係一次交易六十四萬元，尚屬可信，且該六十四萬元貨款究係一筆交易抑二筆
      交易，被告並未否認該六十四萬元之債務，被告只係主張告訴人所售出之貨物
      有瑕疵而要求退貨，惟告訴人對被告所提出有瑕疵之貨物，又否認為伊所販售
      ，而買賣當時又無照片可資對照，已難究其真假，而被告既未否認告訴人之債
      權，僅係對貨物有爭執，自難遽以其尚未履行給付貨款之行為而推認其買賣之
      初即蓄意施詐。故而該六十四萬元貨款縱如告訴人所主張係二筆交易，亦已無
      從為被告不利之認定。
（三）再被告雖非「溢寶齋」之商業登記名義人，致告訴人為本票裁定執行時，因負
      責人並非被告，致執行無著，惟被告係早於八十四年九月十六日即將「溢寶齋
      」之商業登記負責人登記為卓秀專，此有高雄市政府營利事業登記證一紙在卷
      可稽。且參以告訴人所提出之上揭本票，其上亦未記載商號名稱以表擔保之意
      ，而被告之名片上，亦未表示伊為「溢寶齋」之負責人，有名片影本一紙在卷
      可按，顯證被告並非為逃避告訴人對之執行而故意脫產，又被告本名為乙○○
      ，雖其名片上及本票上均載為陳建丞，然亦同時列有「益謙」之註記，顯徵被
      告亦無以假名為買賣之故意，否則其本上票可不為「益謙」註記。再被告除商
      號外是否尚有其他財產，亦未見告訴人於本票裁定執行程序中積極陳報。是告
      訴人既非至追索無著之程度，「溢寶齋」商號亦非被告表明供做擔保之財物，
      尚難僅以商號負責人並非被告等情即認定被告有詐欺意圖。
（四）另所訴被告恐嚇犯行經過，固據告訴人指訴明確，並提出電話紀錄一份為據，
      惟經本院當庭播放告訴人提供之電話錄音母帶，綜觀其電話內容，顯係被告對
      於告訴人逕將債務問題以刑事問題解決心生不滿，致與告訴人在電話中發生爭
      執，而被告在電話中所稱「吃不完兜著走」、「寸步難行」等語，衡諸其前後
      話語及原意，係指「你甲○○喜歡告，你要把事情告鬧大，我就讓你把事情大
      ，你知不知道，你甲○○告事情，我就讓你事情吃不完兜著走，你賣的全部是
      假貨染色的，全部我們加起來告你一個，你下來有什麼事情，在法庭講」、「
      你這種態度要跟人家拿錢，你拿不到錢，你．．寸步難行」等語，則被告辯稱
      係要聯合在高雄被告訴人詐騙之人不向告訴人買貨，告訴人將會在高雄寸步難
      行之意，無恐嚇之意，尚非無據，又被告不滿告訴人以訴訟取債而告之以此法
      要錢，是把事情鬧大，吃不完兜著走，亦難認有積極恐嚇之意。被告主觀上既
      無對告訴人為恐嚇之意圖，且就電話錄音內容，客觀加以審酌，自不能僅從隻
      字片語，斷章取義而認有恐嚇之犯行。參諸前揭刑法第三百零五條之要件，亦
      難認被告有何恐嚇之犯行。
    綜據上述，依前揭判例意旨，尚難認被告有為公訴人起訴所指之詐欺及恐嚇犯行
    ，是本案自不能僅憑告訴人之指訴，即推定被告即有為詐欺及恐嚇犯行，此外，
    本院復查無其他證據足認被告有被訴詐欺及恐嚇之犯行，原審以不能證明被告犯
    罪，而為無罪之諭知，核無違誤，公訴人應告訴人之請上訴指摘原判決不當，為
    無理由，應予以駁回。
據上論斷，應依刑事訴訟法第三百六十八條，判決如主文。
本案經檢察官林應華到庭執行職務。
中    華    民    國        八十九      年      五      月    二十五    日
                              臺灣高等法院高雄分院刑事第五庭
                                  審判長法官  吳水木
                                        法官  洪慶鐘
                                        法官  惠光霞
右正本證明與原本無異。
不得上訴。
                                      書記官  林永富
中    華    民    國        八十九      年      五      月    二十九    日
                                                                      Ｈ


司法院資訊處製作；財團法人民間司法改革基金會備份。
